【裁判字號】    96,訴,5717
【裁判日期】    980430
【裁判案由】    排除侵害
【裁判全文】
臺灣臺北地方法院民事判決              96年度訴字第5717號
原      告  乙○○
                        樓
            甲○○
共      同
訴訟代理人  莊國明律師
複  代理人  張倪羚律師
被      告  戊○○
            丁○○
            丙○○
共      同
訴訟代理人  林良財律師
複  代理人  游香瑩律師
上列當事人間請求排除侵害事件，本院於98年4月21日言詞辯論
終結，判決如下：
    主      文
被告戊○○應將其所有之EH-4530號汽車、被告丁○○應將其所
有之2100-ES號汽車、被告丙○○應將其所有之EH-4530號汽車自
臺北市○○區○○段1小段269地號上如附圖所示甲部分、面積二
十平方公尺之土地遷離。
被告應將前開土地返還原告及其他全體共有人。
訴訟費用由被告負擔。
    事實及理由
壹、程序部分
    按訴狀送達後，原告不得將原訴變更或追加他訴，但擴張或
    減縮應受判決事項之聲明者，不在此限，民事訴訟法第255
    條第1項第2款定有明文。經查，本件原告起訴時，其訴之聲
    明原為：「1.被告應將停放於臺北市○○區○○段1小段第
    269地號土地上之汽、機車遷離，將其等所佔用面積13.75平
    方公尺之土地返還於原告及其他共有人。2.被告不得再以任
    何方式妨害原告之所有權。」，嗣於本院會同兩造及臺北市
    松山地政事務所測量人員勘測被告占用位置及實際面積後，
    原告於民國98年4月14日變更訴之聲明為：「1.被告應將停
    放於臺北市○○區○○段1小段第269地號土地上之汽、機車
    遷離，將其等所占用面積20平方公尺之土地返還於原告及其
    他共有人。2.被告於返還前項土地後，不得再以任何方式妨
    害原告之所有權。」，再於本院98年4月21日言詞辯論時，
    將訴之聲明變更為如主文第一項、第二項所示，撤回關於防
    止妨害所有權之虞之聲明，除撤回部分外，均核屬擴張或減
    縮應受判決事項之聲明，揆諸前開規定，應予准許，合先敘
    明。
貳、實體部分
一、原告方面：
  (一)原告甲○○於民國94年9月間購得臺北市○○區○○段1小段
    第2239建號、門牌號碼臺北市○○○路○段372巷27弄25號1
    樓房屋，及其坐落臺北市○○區○○段1小段第269地號應有
    部分10,000分之25土地，原告乙○○亦購得同地號應有部分
    10,000分之28土地；原告二人與辛玉屏等444人就該筆土地
    分別共有。
  (二)被告戊○○、丁○○及丙○○自94年10月起，分別將車號21
    00-ES、EH-4530及7772-ES之汽車與數輛機車，以接續不斷
    的的方式輪流停放於臺北市○○區○○段1小段第269地號如
    附圖所示、面積20平方公尺之土地（下稱系爭土地）上，其
    等停放汽、機車之位置，適在原告甲○○所有前開房屋之後
    門空地，被告並以固定於柏油路面之鐵鍊加鎖固定其等所停
    放之多輛機車，以達其連續占用並排除原告使用收益之目的
    ，造成原告出入不便、無法停放自有車輛，且妨礙原告居家
    之消防安全，妨害前開房屋所有權之圓滿行使狀態。
  (三)系爭土地所在之臺北市○○○路○段372巷，係土地所有權人
    規劃做為道路使用，並非既成道路用地，無公用地役關係，
    本案即非屬巷道停車爭議，且被告等人亦認系爭土地為私有
    ，則被告等人無占有本權而使用收益系爭土地即為無權占有
    系爭土地。退步言之，縱系爭土地為既成道路，有公用地役
    關係存在，土地所有權人仍保有其所有權能，對於無權占有
    其土地者，仍得行使物上請求權，而既成道路成立公用地役
    關係之目的，係為公眾通行之必要，則既為通行之用，任何
    人即不可任意停放車輛或以其他方法占用之。
  (四)被告三人占用系爭土地之行為，實已妨害原告就系爭土地及
    所有前開房屋所有權之行使，爰依民法第821條及第767條之
    規定，聲明如主文第一項、第二項所示。
二、被告方面：
  (一)本件係屬巷道停車爭議，原告所有系爭土地雖為私有，但為
    臺北市○○○路○段372巷1至23號巷道（整編前為臺北市○○街132巷83弄）所在位置，且自59、60年間即供公眾通行
    使用。
  (二)經編定地目為道路用地者，係指地政機關依土地法第84條規
    定編定使用地之種別，與該地實際上是否為供公眾通行之土
    地或既成道路分屬二事。供公眾通行使用之巷道，得否認定
    為既成道路而具有公用地役關係存在，應依其實際供公眾通
    行使用之年數定之。而系爭土地供公眾通行使用之年數，至
    少可追溯至60年間，是供公眾通行三十年之道路，有公用地
    役關係存在，至為明確。
  (三)臺北市交通管制工程處函內容為「為本市信義區○○○路○
    段372巷 (1至23號對面側)繪設單邊禁停紅線乙事，經查該
    巷非道路用地無法配合繪設禁停紅線…」等語，顯然該函僅
    敘明系爭土地之使用種別「非道路用地」，而非否認系爭土
    地為供公眾通行使用之公共巷道。再觀釋字第400號解釋理
    由，旨在說明依建築法規及民法規定提供供公眾通行使用土
    地而形成之公用地役關係，不得援引釋字第400號解釋請求
    辦理徵收乃屬當然。
  (四)系爭土地既有公用地役關係，雖原告為土地所有權人，其行
    使權利應受限制，不得違反供公眾使用之目的，排除他人之
    使用。被告雖有停放車輛於系爭巷道情形，惟並未設置任何
    障礙物排除他人使用情形，且「停車」既為道路通常使用方
    式之一，並未違反道路使用目的，故被告在系爭土地停車，
    並非無權占有等語。
  (五)答辯聲明：原告之訴駁回。
三、兩造不爭執之事實
  (一)原告甲○○係臺北市○○區○○段1小段第2239建號、門牌
    號碼臺北市○○○路○段372巷27弄25號1樓房屋之所有權人
    ；及其坐落基地同上小段269地號、應有部份10,000分之25
    土地所有權人；原告乙○○係坐落同上地號土地、應有部份
    10,000分之28之土地所有權人。同上地號土地係原告二人與
    訴外人辛玉屏等444人共有，此並有建物登記謄本（見本院
    卷第6、7頁）、土地登記謄本（見本院卷第41至141頁）可
    證。
  (二)被告戊○○、丁○○及丙○○分別為車號2100-ES號、EH-45
    30號及7772-ES號汽車之所有權人，並輪流將前開汽車停放
    於臺北市松山地政事務所97年6月18日北市松地二字第09730
    592700號函附土地丈成果圖即本判決附圖所示甲部分，面積
    為20平方公尺之土地亦即系爭土地上，復有本院勘驗測量筆
    錄（見本院卷第219、220頁）及現場照片（見本院卷第13至
    21頁）可憑。
三、原告請求被告將前揭車輛遷離，並返還系爭土地，被告則以
    前詞置辯，是本件爭點為：1.系爭道路是否存在有公用地役
    關係？2.被告有無其他占有系爭土地之正當權源？茲分述如
    下：
  (一)系爭土地並無存在公用地役關係
  1.按公用地役關係乃私有土地而具有公共用物性質之法律關係
    ，既成道路成立公用地役關係，首須為不特定之公眾通行所
    必要，而非僅為通行之便利或省時；其次，於公眾通行之初
    ，土地所有權人並無阻止之情事；其三，須經歷之年代久遠
    而未曾中斷，所謂年代久遠雖不必限定其期間，但仍應以時
    日長久，一般人無復記憶其確實之起始，僅能知其梗概（例
    如始於日據時間、八七水災等）為必要，至於依建築法規及
    民法等之規定，提供土地作為公眾通行之道路，與因時效而
    形成之既成道路不同，非本件解釋所指之公用地役關係，乃
    屬當然，業經司法院大法官會議釋字第400號解釋及其理由
    書著有明文。
  2.查系爭土地所在之臺北市○○區○○段1小段第269地號土地
    之地目為「建」地，有前述土地登記謄本在卷可稽，又系爭
    土地所在之臺北市○○區○○段1小段第269地號土地，係私
    設道路提供公共使用乙情，亦有原告甲○○所有之前開房屋
    之73年12月28日73使字第1845號使用執照可證（見本院卷第
    199頁），故前述土地至少於73年間即經土地所有權人提供
    而作為公共通行使用，則縱使前述土地於60年間即供公眾通
    行使用，但該土地之所有權人於73年間建築房屋時，已將該
    部分土地設定為道路使用，與因先有長久而不復記憶之時間
    供公眾通行之事實而成為既成道路者顯然不同，揆諸前揭說
    明，尚難認有公用地役關係存在。
  3.綜上，系爭土地並無公用地役關係存在，被告以公用地役關
    係存在為由，主張原告須容忍渠等在系爭土地上停放前揭汽
    車，自屬無理由。
  (二)被告並無其他占有系爭道路之正當權源
  1.按當事人主張有利於己之事實者，就其事實有舉證之責任，
    民事訴訟法第277 條前段定有明文。又按以無權占有為原因
    ，請求返還所有物之訴，被告對原告就其物有所有權存在之
    事實無爭執，而僅以非無權占有為抗辯者，原告於被告無權
    占有之事實，無舉證責任，被告應就其取得占有係有正當權
    源之事實證明之。如不能證明，則應認原告之請求為有理由
    。被告雖抗辯系爭土地因有公用地役關係存在，原告所有權
    之行使不得違反供公眾通行之目的云云，但本件並無公用地
    役關係，已詳如前述。
  2.又按所有人於法令限制範圍內，得自由使用、收益、處分其
    所有物，並排除他人之干涉，此為民法第765條所明定；另
    對於物有事實上管領之力者，為占有人，民法第940條亦定
    有明文。再按私有土地供公眾通行已歷數十年，已成道路，
    在公法上雖應認有公用地役關係存在，其所有權之行使應受
    限制。惟該土地既未經徵收，仍為私人保留，則土地所有權
    人仍保有其所有權能，對於無權佔有其土地者，仍得行使民
    法第767條之物上請求權，請求無權佔有者返還土地，僅在
    公法上其所有權之行使應受不得違反供公眾通行之目的及不
    許擅自圍堵已成之道路或變更作建築基地之限制而已，最高
    法院84年度台上字第2153號判例要旨可資參照。故公用地役
    關係本質乃係一公法關係，其對象不特定之公眾，特定人在
    既成巷道之通行僅屬公用地役關係之反射利益，是公用地役
    關係之法效果，僅具禁止所有權人作違反供公眾通行目的使
    用之消極功能，尚不生國家或特定人進而使用該土地權利之
    積極功能。
  3.準此，縱使本件系爭土地有公用地役關係存在，但尚不生被
    告得進而使用系爭土地之積極功能，而被告在系爭土地輪流
    停車，對系爭土地已有事實上管領之力，業已妨害原告及其
    他共有人使用、占有系爭土地之權能，並逾越供「公眾通行
    」之目的範圍，顯非前述公用地役關係所能涵蓋，何況原告
    就系爭土地即路邊部分，請求被告將停放之汽車遷離及返還
    系爭土地，並未違反系爭土地供公眾通行之目的，亦未擅自
    圍堵已成之道路或變更作為建築基地，故縱使系爭土地有公
    用地役關係存在，本件原告行使物上請求權之行為，亦與公
    用地役權無違。
  4.又刑事法上「竊占」之概念，與民事法上「占有」之意義，
    並不必然相當，故被告是否有構成刑事法上之竊占犯行，與
    被告是否有占有系爭土地，不必然相同，併此敘明。
  5.被告既無法舉證證明其就系爭土地有何正當權源，其未經原
    告同意而輪流在該處停放前揭車輛，應屬無權占有，已甚明
    確。
五、按所有人對於無權占有或侵奪其所有物者，得請求返還之，
    對於妨害其所有權者，得請求除去之，民法第767條前段及
    中段定有明文。又各共有人對於第三人，得就共有物之全部
    為本於所有權之請求，但回復共有物之請求，僅得為共有人
    全體之利益為之，民法第821條亦規定甚明。本件被告既係
    無權占有系爭土地，則原告本於物上請求權，請求被告戊○○應將其所有之EH-4530號汽車、被告丁○○應將其所有之
    2100-ES號汽車、被告丙○○應將其所有之EH-4530號汽車自
    系爭土地遷離，以及被告應將前開土地返還原告及其他全體
    共有人，自有理由，應予准許。
六、本件事證已明，兩造其餘主張陳述之方法，及未經援用之證
    據，均與本判決所為前開判斷不生影響，無庸逐一論述，附
    此敘明。
七、據上論結，本件原告之訴為有理由，依民事訴訟法第78條、
    第85條第1項前段，判決如主文。
中    華    民    國    98    年    4     月    30    日
                  民事第一庭    法  官  賴秀蘭
以上正本係照原本作成
如對本判決上訴，須於判決送達後20日內向本院提出上訴狀
中    華    民    國    98    年    4     月    30    日
                                書記官  李佩芳


司法院資訊處製作；財團法人民間司法改革基金會備份。
